臺灣新竹地方法院民事判決  
110年度再易字第5號
再審原告    劉紹旭  
再審被告    新竹縣政府

法定代理人  楊文科  
上列當事人間請求確認界址事件，再審原告對於本院民國110年8
月25日107年度簡上字第100號確定判決提起再審之訴，本院判決
如下：
    主  文
再審之訴駁回。
再審訴訟費用由再審原告負擔。
    理  由
壹、程序部分：
    按再審之訴，應於30日之不變期間內提起；前項期間，自判
    決確定時起算，判決於送達前確定者，自送達時起算，民事
    訴訟法第500條第1項、第2項前段定有明文。查本院於民國1
    10年8月25日所為之107年度簡上字第100號判決（下稱原確
    定判決）屬不得上訴第三審之判決，於送達前即宣示時（即
    110年8月25日）即已確定，又原確定判決係於110年9月1日
    送達再審原告，有送達證書可稽（見原確定判決卷第559頁
    ），再審原告於110年9月22日提起本件再審之訴，未逾30日
    之不變期間，合於前揭法條規定，先予敘明。
貳、實體部分：
一、再審原告主張：
  ㈠本案經界訴訟，係因新竹縣竹東地政事務所（下稱竹東地政
    ）未依新竹縣政府徵收清冊及面積如實製作地籍圖所致，故
    應先更正地籍圖，而非依錯誤地籍圖，確定兩造土地之經界
    位置。國土測繪中心所製作之鑑定書及鑑定圖係使用現行竹
    東地政保管之地籍圖及圖解地籍圖數值化成果等資料，所制
    作之圖形與竹東地政歷年之地籍圖大致相符，查用相同之數
    據資料所制之地籍圖當然相符，該勾稽的是其與徵收計畫面
    積不符部分，竹東地政是否有依徵收清冊資料製作地籍圖乃
    係關鍵，在錯誤地籍圖未更正前，即對國土中心所製作之地
    籍圖予以確定，實乃捨本求末。再依新竹水利會重修927水
    利溝時所挖出之與528地號直線巨石舊址，乃是最直接正確
    的地籍線，依再審被告徵收資料，如無發生竹東地政事之錯
    誤地籍圖情形，其舊址面積與徵收資料符合，退步而言，國
    土測繪中心所製作之鑑定圖其數據依據竹東地政數據，是完
    全違背論理及經驗法則，與民事訴訟法第222條第3項可作為
    事實真偽之自由心證相背，本案確定判決仍堅持鑑定無訛之
    依據為何？又國土測繪中心110年5月25日測籍字第11015602
    09號函提及「有關徵收面積計算要洽竹東地政事務所」、「
    土地分割及面積計算係屬土地登記機關權責」、「固建請貴
    院就相關土地面積洽詢系爭土地所在地登記機關確認為宜」
    ，顯見國土測繪中心對現行地籍圖面積分割知道是有問題，
    卻不再鑑定書上清楚敘明，退步言之，此鑑定圖既與竹東地
    政所有現行地籍圖不合數理原則部分皆相同，判決書為何斷
    章取義，罔顧事實依據，反指再審原告空言指摘。另再審被
    告，不依政府資訊公開法提供徵收數據，又對真實徵收數據
    否定，造成本件誤判。
　㈡國土測繪中心所附之面積計算表，兩座標點之間有明確距離
    ，與再審原告依地籍圖比例尺所計算528-1地號為92平方公
    尺、528-2地號為400平方公尺，合計492平方公尺（國土測
    繪中心分別為92.74、403.47，合計496.21平方公尺），及
    與新竹縣政府第一次徵收面積491平方公尺相近。而再審原
    告曾在本案訴訟行準備程序及言詞辯論時，就第一次徵收49
    1平方公尺面積之計算基本數據請教再審被告（相臨之526、
    527地號依徵收數據都是24公尺寬），並請其提供「面積計
    算表」，卻始終不答覆，依民事訴訟法第280條1項規定，再
    審原告計算之19.86×(24+25.4)÷2=490.542，視同再審被告
    自認之事實，自應予以採用。又審判長曾當庭表示沒有計算
    表文件，惟在本案判決第6頁第3行中出現面積計算表，顯見
    前後矛盾，且依民事訴訟法第282條之1第1項，法院得審酌
    情形認再審原告關於證據之主張或依該證據之事實為真實相
    符。
　㈢新竹縣○○鄉○○○段○○○段○○○○00000地號經國土測繪中心測量面
    積為92.74平方公尺，與徵收計畫之77平方公尺，有15.76平
    方公尺差距，依徵收計畫是77平方公尺（約3.9公尺）以南
    就是23公尺寬之120線道即富林路，現行之地籍圖是92.74平
    方公尺（約4.6公尺）以南，相差15.76平方公尺，使得位於
    南侧之528-2土地，因地籍圖位移，造成未被徵收土地被侵
    占。國土測繪中心測得再審被告所有120線道528-3地號為40
    3.47平方公尺、528-4地號為38.49平方公尺，合計441.96平
    方公尺，即可組成23公尺寬道路所需土地（19.86×23=456.7
    8平方公尺），即應將剩餘14.82平方公尺依司法院釋字763
    規定辦理。
　㈣我國判例制度業於107年12月7日經立法院三讀廢止，原確定
    判決援用廢止之判例為裁判，與憲法規定之法官依法律獨立
    審判不符，是違憲裁判等語。
　㈤爰提起再審之訴，並聲明：
　⒈原確定判決廢棄。
　⒉528-2地號與528-4地號之地籍線為第一次徵收地籍線（即528
    地號與528-1地號之分割地籍線）平行往南26.9公尺處。
　⒊第一、二審及再審訴訟費用由再審被告負擔。　　
二、本件未經言詞辯論，再審被告未為任何聲明或陳述。
三、得心證之理由：
　㈠按提起再審之訴，應以有民事訴訟法第496條第1項各款或第4
    97條所規定之原因為限，此項原因亦即再審事由，必須於訴
    狀中表明之（同法第501條第1項第4款規定參照），其必備
    之程式始無欠缺，否則其訴即屬不合法，毋庸命其補正，依
    同法第502條第1項之規定，得逕以裁定駁回之（最高法院70
    年台再字第35號裁定參照）。經查，再審原告提起本件再審
    之訴，除表明原確定判決援引判例為裁判依據而有違法情事
    ，尚符合前揭民事訴訟法第496條第1項第1款事由外，餘僅
    泛稱再審被告拒不提出所製作持有之證據（面積計算表），
    原確定判決錯誤解讀證據（國土測繪中心之鑑定書及鑑定圖
    、竹東地政之地籍圖）或認定之事實有誤（再審被告所徵收
    之土地範圍）等，未於其再審訴狀內表明原確定判決有何合
    於民事訴訟法第496條第1項各款或第497條所定之再審事由
    ，依上說明，該部分再審之訴欠缺必備程式，已難認為合法
    。
　㈡民事訴訟法第496條第1項第1款部分：
　⒈按判決適用法規顯有錯誤者，得以再審之訴對於確定終局判
    決聲明不服，民事訴訟法第496條第1項第1款定有明文。所
    謂適用法規顯有錯誤，係指確定判決所適用之法規顯然不合
    於法律規定，或與司法院現尚有效及大法官會議之解釋，顯
    有違反，或消極的不適用法規顯然影響裁判者而言，並不包
    括判決理由矛盾、理由不備、取捨證據失當、調查證據欠週
    、漏未斟酌證據、認定事實錯誤、解釋契約不當及在學說上
    諸說併存致發生法律上見解歧異等情形在內（司法院釋字第
    177號解釋、最高法院57年台上字第1091號、60年台再字第1
    70號、63年台上字第880號、101年度台再字第2號判決意旨
    參照）。又按事實審法院認定事實錯誤，調查證據欠周或判
    決不備理由，雖得於判決確定前據為提起上訴之理由，究與
    適用法規顯有錯誤有別，當事人不得據以提起再審之訴（最
    高法院80年度台再字第64號判決意旨參照）。
　⒉再審原告主張原確定判決引用已廢止之判例，違反法官獨立
    審判之憲法原則云云，似據此認為原確定判決適用法規顯有
    錯誤。惟查，原確定判決事實及理由欄「三、本院之判斷：
    ㈡、⒈」記載：「按所謂因不動產界線之訴訟，係指不動產之
    經界不明，或就經界有爭執，而求定其界線所在之訴訟而言
    （最高法院30年抗字第177號判例意旨參照。按該則判例於1
    05年8月23日改案號為最高法院30年渝抗字第177號），性其
    上屬於形成之訴。…準此，不動產於經界有所不明，或就經
    界所在有爭執，始得提起定不動產經界之訴訟，且法院淑調
    查結果定土地界址，尚無受當事人聲明或主張所拘束。」可
    見原確定判決係援以解釋闡述確認界址訴訟之性質，尚非逕
    作為判決之立論依據，與適用法規顯有錯誤之再審事由有別
    ；況且，上開原最高法院判例雖不再作為判決先例，仍僅係
    「效力與未經選編為判例之最高法院裁判相同」，並未限制
    法院引為相同見解之佐參，故再審原告之主張，並非有據。
　⒊再審原告尚主張再審被告始終無法提出「面積計算表」，應
    認其就再審原告主張之面積計算已為自認，或關於該證據之
    主張或依該證據應證之事實為真實，而原確定判決未以此為
    判決基礎，已違背或不依民事訴訟法第280條第1項、第282
    條之1第1項及第222條第3項規定云云。惟按民事訴訟法第28
    0條第1項：「當事人對於他造主張之事實，於言詞辯論時不
    爭執者，視同自認。但因他項陳述可認為爭執者，不在此限
    。」、第282條之1第1項：「當事人因妨礙他造使用，故意
    將證據滅失、隱匿或致礙難使用者，法院得審酌情形認他造
    關於該證據之主張或依該證據應證之事實為真實。」，亦即
    言詞辯論時消極不表示意見或不陳述真否意見之不爭執，仍
    得因當事人之他項陳述可認為爭執之情形而不擬制自認；及
    縱有證明妨礙情形，法院亦係「得」審酌情形認關於該證據
    之主張或依該證據應證之事實為真實，非「應」逕認為真實
    。查528-2、528-4地號土地之界址所在，乃本件訴訟標的，
    兩造對之自屬有爭執，此連帶亦影響土地之面積，而再審被
    告對於訴訟標的既始終爭執，堪可認為因他項陳述可認為已
    對再審原告主張之事實爭執，即無視同自認之餘地，又「土
    地面積之求出，係以先確定土地之經界線為前提，非先分配
    土地面積後，再以取足土地面積之可能界線而定其經界線，
    上訴人（即再審原告）…顯係倒果為因」，為原確定判決論
    述明確，是原確定判決已審酌其他情形而認定事實之真否，
    故均與上開法條無違；另再審原告亦未具體指明原審判決依
    自由心證所為事實真偽之判斷，違背何等論理及經驗法則，
    是以，原確定判決並無再審原告所指消極不適用或違背上述
    法規之情形。再細觀再審原告之主張，核屬就原確定判決認
    定事實及證據取捨之職權行使予以指摘，依前開之說明，亦
    與適用法規顯有錯誤之再審事由，尚有未符。據此，再審原
    告主張原確定判決具民事訴訟法第496條第1項第1款所定再
    審事由，應不可採。
四、綜上所述，再審原告依民事訴訟法第496條第1項第1款規定
    ，提起本件再審之訴，乃一部不合法，一部顯無理由，爰依
    同法第502條第2項規定，不經言詞辯論，逕以判決駁回之。
    　　
五、依民事訴訟法第502條第2項、第78條，判決如主文。　
中　　華　　民　　國　　111 　年　　4 　　月　　18　　日
                  民事第二庭    審判長法　官  彭淑苑
　　　　　　　　　                    法  官  傅伊君
　　　　　　　　　                    法  官  周美玲
以上正本係照原本作成。
如對本判決上訴，須於判決送達後 20 日內向本院提出上訴狀。
如委任律師提起上訴者，應一併繳納上訴審裁判費。
中　　華　　民　　國　　111 　年　　4 　　月　　19　　日
                                      書記官  林琬茹